【裁判字號】    98,訴,517
【裁判日期】    980617
【裁判案由】    返還票據等
【裁判全文】
臺灣桃園地方法院民事判決               98年度訴字第517號
原      告  白紗科技印刷股份有限公司
法定代理人  甲○○
訴訟代理人  張堂歆律師
被      告  金鐵工業股份有限公司
法定代理人  乙○○
                        之4號.
上列當事人間請求返還票據等事件，於民國98年5 月20日辯論終
結，本院判決如下：
    主  文
確認被告對原告如附表所示支票債權不存在。
被告應返還原告如附表所示支票。
被告應給付原告新臺幣壹佰壹拾貳萬仟玖佰柒拾元，及自民
國九十八年五月十七日起至清償日止，按年息百分之五計算之利
息。
訴訟費由被告負擔。
本判決第三項，於原告以新台幣拾柒萬仟元為被告供擔保後
，得假執行。
    事實及理由
壹、程序方面：
一、本件被告未於言詞辯論期日到場，核無民事訴訟法第386 條
    各款所列情形，爰依原告聲請，由其一造辯論而為判決。
二、按訴狀送達後，原告不得將原訴變更或追加他訴，但經請求
    之基礎事實同一者、或不甚礙被告之防禦及訴訟之終結者，
    不在此限，民事訴訟法第255條第1項第2款、第7款分別定有
    明文。本件原告起訴時原請求確認被告對其如附表所示支票
    債權不存在，並返還該支票，嗣於訴訟繫屬中追加請求本件
    因被告債務不履行所受之損害，原告所為固屬訴之追加，然
    究其變更之訴訟標的所據以請求法院判決之基礎事實係屬同
    一，原告所變更之請求權與原起訴之請求權所利用的訴訟及
    證據資料亦具有同一性，自不甚礙被告之防禦及訴訟之終結
    ，參諸前揭法條之規定，其為訴之變更應予准許。
三、按確認之訴之確認利益，係指法律關係之存否不明確，致原
    告在私法上之地位有受侵害之危險，而此項危險得以對於被
    告之確認判決除去之者，始為存在（最高法院27年上字第31
    6 號、52年台上字第1240號判例意旨參照）。查兩造間是否
    仍有如附表所示支票債權債務，其法律關係之存否不明確；
    且依票據無因性及繳回性之特性，如不訴請被告返還如附表
    所示支票而任其處分讓與第三人提示兌領，依票據無因性及
    繳回性之特性，勢將產生難以回復之情狀，而原告於此法律
    上地位有不安之狀態存在，且此種不安之狀態，能以確認判
    決將之除去，自有本件即受確認判決之法律上利益。
貳、實體方面：
一、原告起訴主張：
  (一)原告於民國97年7月1日與被告簽訂買賣合約書，由原告以新
    台幣（下同）16,344,000元向被告購買其代理製造如買賣合
    約書附件一所示之PS版（下稱系爭契約）。依買賣合約書第
    3 條約定「第三條：交貨日期與地點一、賣方向買方開立訂
    單後，一個月內交貨。．．．三、賣方應將貨品以貨櫃運送
    方式，送達買方指定之地點。交貨日期第一櫃97年08月08日
    貨送桃園廠，第二櫃97年09月1日貨送台中/高雄廠，第三櫃
    97年10月1日貨送台中/高雄廠，第四櫃97年11月05日貨送台
    中/高雄廠，第五櫃97年12月10日貨送台中/高雄廠第六櫃98
    年1 月14日貨送台中/高雄廠。」等語，買賣合約書第4條就
    付款辦法除約定於簽約日買方（指原告）必須開出（6 張支
    票）總貨款30％金額外，並約定貨送達買方指定地點後，買
    方當日即將此貨櫃尾款付清。
  (二)原告於簽訂系爭契約後，即依約簽發含附表所示4 紙支票在
    內之6 張支票交被告收執，除如附表所示支票外，被告業已
    將票載發票日97年7月31日及同年8 月31日屆至之2張支票逐
    一提示兌現，計已兌現1,634,400 元。詎被告於交付第一批
    即第一櫃之貨品，原告並已支付該批貨款272 萬元完畢後，
    第二批即第二櫃之部分貨品，尚有1,123,973 元之貨品未送
    達台中/高雄廠，亦即被告尚有第二批即第二櫃價值1,123,9
    73元之貨品尚未交付前，被告之法定代理人乙○○即不知去
    向，嗣經原告查訪得知，被告疑積欠龐大債務而無預警停業
    ，此已堪認被告顯已無法履行系爭買賣契約之義務。
  (三)本件被告既已無法交付第二櫃至第六櫃之PS版貨品，此顯屬
    因可歸責於被告即債務人之事由致給付不能即債務不履行情
    事，原告除得行使同時履行抗辯權，拒絕給付系爭賣買合約
    所餘未付價金外，亦得依民法第226、256及第260 條等規定
    ，解除系爭買賣合約並訴請被告賠償因此所受之損害，並以
    起訴狀繕本之送達，對被告為解除系爭買賣合約之意思表示
    。系爭買賣合約既經解除，原告自得依票據法第13條反面之
    解釋，就原告簽發如附表所示之4 紙支票，對直接後手即執
    票人之被告，主張原因關係之抗辯；換言之，原告即不負有
    依系爭設計及買賣合約支付如附表所示支票票款之義務，亦
    即被告對原告即無如附表所示支票債權。又原告雖聲請裁定
    就附表所示支票，於本案判決確定前，禁止被告向付款人臺
    灣銀行股份有限公司太平分行為付款提示及轉讓第三人獲准
    ；然兩造間是否仍有如附表所示支票債權債務，其法律關係
    之存否不明確；且依票據無因性及繳回性之特性，如不訴請
    被告返還如附表所示支票而任其處分讓與第三人提示兌領，
    依票據無因性及繳回性之特性，勢將產生難以回復之情狀，
    而原告於此法律上地位有不安之狀態存在，且此種不安之狀
    態，能以確認判決將之除去，自有本件即受確認判決之法律
    上利益，爰請求如訴之聲明第一項所示。又被告對原告既無
    如附表所示支票債權，自並得訴請被告返還如附表所示之支
    票，爰請求如訴之聲明第二項所示。
  (四)原告於97年7月29日向被告採購0.3 ×730×600MM PS版數量
    12,000片及0.3 ×1030×800MM   PS版數量24,000片，金額
    合計2,724,000 元（未稅），原告業已支付全部貨款，唯被
    告僅就前開12000PS 版交付其中11,950片，尚有50片（每片
    單價49元）未交付；另就上開24,000片PS版交付其中12,000
    片，尚有12,000片（每片單價89元）未交付，合計金額1,12
    3,973 元（含稅）未交付，即被告就第二批即第二櫃尚有價
    值1,123,973 元之貨品未交付，故原告受有同額之損害，與
    原起訴事件為屬基礎事實同一，均因解除兩造合約後所生回
    復原狀之義務，爰一併請求如本訴狀聲明第三項及第五項所
    示。
  (五)並聲明：求為判決如主文第1、2、3項所示及就第3項請求，
    為以供擔保為條件之假執行宣告。
二、被告方面：
    被告未於言詞辯論期日到場，亦未提出準備書狀作何聲明或
    陳述。
三、原告主張之事實，已據其提出與所述相符之提出買賣合約書
    影本、支票存根聯影本、臺灣臺中地方法院97年度裁全字第
    6840號民事裁定及該院民事行處97年9 月22日97年度執全寅
    字第3207號執行命令函影本、被告變更登記表及其法定代理
    人乙○○戶籍謄本影本各1 份為證，而被告已於相當期間受
    合法通知，未於言詞辯論期日到場，亦未提出書狀為任何聲
    明或陳述以供本院審酌，依民事訴訟法第280條第3項準用同
    條第1 項之規定，視同自認原告主張之事實，故堪信原告主
    張為真實。
四、按「因契約互負債務者，於他方當事人未為對待給付前，得
    拒絕自己之給付。」、「因可歸責於債務人之事由，致給付
    不能者，債權人得請求賠償損害。前項情形，給付一部不能
    者，若其他部分之履行，於債權人無利益時，債權人得拒絕
    該部之給付，請求全部不履行之損害賠償。」、「債權人於
    有第二百二十六條之情形時，得解除其契約。」、「解除權
    之行使，不妨礙損害賠償之請求。」、民法第264 條第1 項
    本文、第226條、第256及第260 條分別定有明文。本件被告
    既已陷於給付不能，依上開意旨，原告自得以本件起訴狀繕
    本送達被告，為解除契約之意思表示而解除系爭契約。兩造
    間之系爭契約既經合意解除，而被告對於原告又無債權可以
    主張，是原告主張確認被告對原告如附表所示支票債權不存
    在，並應返還附表所示之支票，暨原告已給付被告但被告未
    支付貨物之價金與自起訴狀繕本送達之翌日即98年5 月17日
    起至清償日止，按年息5 ％計算之法定遲延利息，即屬有據
    ，應予准許。
五、從而，原告本於解除契約之規定，請求確認被告對原告就附
    表所示支票之支票債權不存在，及被告除應將前揭支票返還
    原告外，並應返還已收取價金共計1,123,973 元與自98 年5
    月17日起算之法定遲延利息，均屬應予准許。又原告陳明願
    供擔保聲請宣告假執行，經核並無不合，爰核定相當金額准
    許之。
六、據上論結，原告之訴為有理由，依民事訴訟法第385條第1項
    前段、第78條、第390條第2項，判決如主文。
中    華    民    國    98    年    6     月    17    日
                  民事第一庭    法  官  陳婉玉
以上正本係照原本作成
如對本判決上訴，須於判決送達後20日內向本院提出上訴狀
中    華    民    國    98    年    6     月    17    日
                                書記官  利冠蔚
附表
┌──┬─────┬────┬──────┬───────┐
│編號│ 支票號碼 │發 票 日│付   款   人│金額（新臺幣) │
├──┼─────┼────┼──────┼───────┤
│ 1  │AB0000000 │97.9.30 │臺灣銀行太平│   817,200元  │
│    │          │        │分行        │              │
├──┼─────┼────┼──────┼───────┤
│ 2  │AB0000000 │97.10.31│同        上│同        上  │
├──┼─────┼────┼──────┼───────┤
│ 3  │AB0000000 │97.11.30│同        上│同        上  │
├──┼─────┼────┼──────┼───────┤
│ 4  │AB0000000 │97.12.31│同        上│同        上  │
└──┴─────┴────┴──────┴───────┘


司法院資訊處製作；財團法人民間司法改革基金會備份。
